【裁判字號】    96,婚,98
【裁判日期】    970229
【裁判案由】    離婚
【裁判全文】
臺灣臺南地方法院家事判決                96年度婚字第98號
原      告  甲○○
被      告  乙○○
上列當事人間請求離婚事件，經本院於民國97年2月25日言詞辯
論終結，判決如下：
    主      文
准原告與被告離婚。
訴訟費用新臺幣參仟元由被告負擔。
    事實及理由
壹、程序方面：
一、按婚姻無效、確認婚姻成立或不成立、撤銷婚姻、離婚或夫
    妻同居之訴，得合併提起，或於第一審或第二審言詞辯論終
    結前，為訴之變更、追加或提起反訴，民事訴訟法第572 條
    第1項亦定有明文。
二、經查，本件原告起訴時，其起訴書狀所主張之訴訟標的法律
    關係為民法第1052條第1項第5款之「夫妻之一方已惡意遺棄
    他方在繼續狀態中」，嗣原告於民國97年2月25日言詞辯論
    期日當庭以言詞變更訴訟標的為民法第1052條第2項「有民
    法第1052條第1項以外之重大事由，難以維持婚姻者，夫妻
    一方得請求離婚。但其事由應由夫妻一方負責者，僅他方得
    請求離婚。」參諸上開規定，原告所為訴訟標的之變更即為
    法之所許，合先敘明。
三、被告未於言詞辯論期日到場，核無民事訴訟法第386條所列
    各款情形，爰依原告之聲請，由其一造辯論而為判決。
貳、實體方面：
一、本件原告起訴主張：
  (一)原告甲○○（男，54年3月10日生，身分證統一編號：Ｚ0000
    0000 0號）與被告乙○○（女，67年5月17日生，中國江西
    省人）於民國90年3月5日結婚，婚後未生育子女，目前兩造
    婚姻關係存續中。
  (二)兩造於90年3月5日在大陸地區結婚，原告於婚後第三天即90
    年3月8日返回臺灣，迄今為止被告均未曾來臺同居，原告與
    被告已失去連絡，兩造分居迄今已近七年，雙方已無感情，
    亦不願再共同生活，按有民法第1052條第1項所列10款以外
    之重大事由難以維持婚姻者，夫妻之一方得請求離婚，民法
    第1052條第2項定有明文。爰依該項規定，請求判決原告與
    被告離婚等情。並聲明：准原告與被告離婚。
二、被告未於言詞辯論期日到場，亦未提出書狀作任何聲明或陳
    述。
三、得心證之理由：
  (一)按結婚或兩願離婚之方式及其他要件，依行為地之規定。判
    決離婚之事由，依臺灣地區之法律。夫妻之一方為臺灣地區
    人民，一方為大陸地區人民者，其結婚或效力，依臺灣地區
    之法律。臺灣地區與大陸地區人民關係條例第52條第1項、
    第2項及第53條定有明文。次按夫妻之一方，有民法第1052
    條第1項10款以外之重大事由，難以維持婚姻者，夫妻一方
    得請求離婚。但其事由應由夫妻一方負責者，僅他方得請求
    離婚，民法第1052條第2項定有明文。次按民法第1052條第2
    項規定，有同條第一項以外之重大事由，難以維持婚姻者，
    夫妻之一方得請求離婚。是否有難以維持婚姻之重大事由，
    判斷標準為婚姻是否已生破綻而無回復之希望，此不可由原
    告已喪失維持婚姻意欲之主觀面加以認定，而應依客觀的標
    準，即難以維持婚姻之事實，是否已達於倘處於同一境況，
    任何人均將喪失維持婚姻希望之程度以決之（參照最高法院
    87年度臺上字第1304號判決）。又民法第1052條第2項所稱
    「有前項以外之重大事由，難以維持婚姻者」，係抽象的、
    概括的離婚事由，此乃緣於民國74年修正民法親屬編時，為
    因應實際需要，參酌各國立法例，導入破綻主義思想所增設
    。但其事由應由夫妻一方負責者，僅他方得請求離婚，是其
    所採者為消極破綻主義精神，而非積極破綻主義。關於「難
    以維持婚姻之重大事由」，其判斷之標準為婚姻是否已生破
    綻而無回復之希望。而婚姻是否已生破綻無回復之希望，則
    應依客觀之標準，即難以維持婚姻之事實，是否已達於倘處
    於同一境況，任何人均將喪失維持婚姻意欲之程度而定。至
    於同條項但書所規定「難以維持婚姻之重大事由應由夫妻之
    一方負責者，僅他方得請求離婚」，乃因如肯定有責配偶之
    離婚請求，無異承認恣意離婚，破壞婚姻秩序，且有背於道
    義，尤其違反自己清白（cl ean hands)  之法理，有欠公
    允，同時亦與國民之法感情及倫理觀念不合，因而採消極破
    綻主義。倘該重大事由，夫妻雙方均須負責時，應比較衡量
    雙方之有責程度，僅責任較輕之一方得向責任較重之他方請
    求離婚，如有責程度相同時，雙方均得請求離婚，始屬公允
    ，是責任較重之一方應不得向責任較輕之之他方請求離婚（
    參照最高法院94年度臺上字第115號判決）。
  (二)原告主張原告甲○○（男，54年3月10日生，身分證統一編
    號：Ｚ0000 0000 0號）與被告乙○○（女，67年5月17日生
    ，中國江西省人）於90年3月5日結婚，婚後未生育子女，目
    前兩造婚姻關係存續中之事實，業據原告提出戶籍謄本、結
    婚證、結婚公證書為證，並經本院向臺南市安南區戶政事務
    所調閱兩造結婚登記相關資料，有臺南市安南區戶政事務所
    96年3月15日南安戶字第0960001273號函及所附結婚登記申
    請書、公證書、結婚公證書、財團法人海峽交流基金會證明
    書、戶籍謄本等在卷足稽，核屬相符，堪信為真正。因之，
    依上開規定關於兩造判決離婚之事由，應依臺灣地區之法律
    。
  (三)次查，原告主張兩造於90年3月5日在大陸地區結婚，原告於
    婚後第三天即90年3月8日返回臺灣，迄今為止被告均未曾來
    臺同居，原告與被告已失去連絡，兩造分居迄今已近七年，
    雙方已無感情，亦不願再共同生活等情，業經原告舉證人陳
    炯明到庭結證述實（見本院96年3月26日言詞辯論筆錄）。
    再經本院依職權向內政部入出國及移民署調閱被告出入境資
    料，內政部入出國及移民署函覆稱：「經查無大陸地區人民
    乙○○入出境紀錄」、「經查大陸地區人民乙○○女士前於
    90 年7月10日經核准來臺，惟未入境。鄒女士復於95年1月2
    日申請來臺，被探人甲○○先生未依約接受訪談，本申請案
    於96年1月25日歸檔存參。」有內政部入出國及移民署96年1
    月25日移署資處亦字第09610210340號函及96年3月26日移署
    出停堯字第09610433100號函在卷足稽，查被告於95年1月2
    日申請來臺，實係原告為被告申請入境，此有申請資料附卷
    可稽，被告並未曾自行申請入境，惟原告雖為被告申請入境
    惟並未依約接受訪談，致被告入境申請未獲核准，足認原告
    事實上並無意願讓被告入境，堪認兩造分居日久，原告無意
    願讓被告入境臺灣，被告亦無意願自行申請入境臺灣，兩造
    分居迄今已近七年。次查，兩造既因背景、觀念不同，造成
    分居迄今，被告既未舉證證明兩造背景、觀念不同係因原告
    偏差行為所致及原告可責性較重，應認為兩造均有同等程度
    之可歸責性。查，兩造分居迄今將近7年之久，分居期間無
    聯絡，各自獨立生活近7年之久之事實，客觀上已使兩造共
    同生活所需誠擎的互敬互愛之基礎不復存在，應認為兩造婚
    姻已生破綻，且該事由兩造之有責程度相同，參諸前開說明
    ，應構成民法第1052條第2項難以維持婚姻之重大事由，原
    告依上開規定，請求判決離婚，依法並無不合，應予准許。
四、從而，原告以兩造婚姻有民法第1052條第1項10款以外之重
    大事由，難以維持婚姻者為由，依民法第1052條第2項規定
    ，訴請判決離婚，依法並無不合，應予准許。
五、本件訴訟費用應由被告負擔。經查，原告支出第一審訴訟費
    用（裁判費）3,000元（登報費用部分，原告並未提出刊登
    費用收據原本，不予列計），應由被告負擔，爰確定如主文
    第二項所示。
六、據上論結，本件原告之訴為有理由，依民事訴訟法第385條
    第1項前段、第78條、第87條第1項，判決如主文。
中    華    民    國    97    年    2     月    29    日
                  家事法庭    法  官  鄭  彩  鳳
上正本係照原本作成。
如對本判決上訴，須於收受判決正本送達後20日內向本院提出上
訴狀，並繳納上訴費及附具繕本。
中    華    民    國    97    年    2     月    29    日
                              書記官  黃  心  怡


司法院資訊處製作；財團法人民間司法改革基金會備份。
